【裁判字號】    95,訴緝,84
【裁判日期】    950808
【裁判案由】    偽造有價證券等
【裁判全文】
臺灣桃園地方法院刑事判決              95年度訴緝字第84號
公  訴  人  臺灣桃園地方法院檢察署檢察官
被      告  丁○○
                      樓之1
                      樓之1
指定辯護人  本院公設辯護人  彭詩雯
上列被告因偽造有價證券等案件，經檢察官提起公訴（90年度偵
字第16224 號），本院判決如下：
    主  文
丁○○連續意圖為自己不法之所有，而侵占自己持有他人之物，
處有期徒刑肆月。又連續意圖供行使之用，而偽造有價證券，處
有期徒刑參年貳月，偽造如附表所示之支票貳張沒收。應執行有
期徒刑參年肆月，偽造如附表所示之支票貳張沒收。
    事  實
一、(1)緣丁○○與甲○○為同學及同居男女朋友關係，並在甲○○所經營位於桃園縣桃園市○○街160 巷16號「義山工業社
    」，幫忙塑膠產品包裝、開立送貨單等工作，並於甲○○忙
    碌不克分身時，受甲○○委託收取貨款及代付房租，竟基於
    意圖為自己不法所有之概括犯意，自民國89年9 月間起至90
    年1 月間止，藉甲○○委託其向客戶收取貨款及繳納房租之
    際，將受託代向客戶收取之貨款及代繳房租款項共計約新台
    幣（下同）90萬元（起訴書誤為1 百2 拾萬元），變易持有
    為所有之意思予以侵占入己並花用殆盡。(2)丁○○另基於意
    圖為自己不法所有之竊盜犯意、及意圖供行使之用而偽造有
    價證券之概括犯意，先於89年9 月間某日，在上址「義山工
    業社」內竊取甲○○所領用之萬通銀行（已與中國信託商業
    銀行合併）桃園分行空白支票2 張，票號各為AG0000000 號
    （公訴人當庭更正票號）、AG0000000 號後，未經支票所有
    人甲○○同意，先於89年9 月下旬上址「義山工業社」擅自
    盜蓋「甲○○」印文1 枚在附表編號1 所示支票發票人欄上
    ，並持往桃園市○○路○ 段176 號丙○○（原名林秀鳳）公
    司內，向其佯稱欠缺資金週轉，並當場偽簽發票日為89年11
    月1 日、票面金額為35萬元後，交付予不知情之丙○○詐借
    現金而行使之。復於89年9 月間竊取支票後，至90年1 月間
    其離開「義山工業社」期間內某時，在上址「義山工業社」
    擅自盜蓋「甲○○」印文1 枚在附表編號2 所示支票發票人
    欄上，並偽簽發票日為90年2 月月28日、票面金額為12萬元
    後（公訴人當庭追加此部分犯罪事實），持往台北市○○○
    路140 號乙○○工作之五金行，向其佯稱欠缺資金週轉，交
    付予不知情之乙○○詐借現金而行使之，足以生損害於甲○○、丙○○、乙○○及銀行對於票據管理正確性。嗣丙○○
    提示上述支票，因存款不足，經萬通銀行桃園分行人員通知
    甲○○，甲○○追問丁○○後，始知悉上情。
二、案經甲○○訴由桃園縣警察局桃園分局報告臺灣桃園地方法
    院檢察署檢察官偵查起訴。
    理  由
壹、程序部分：
一、按被告以外之人於偵查中向檢察官所為之陳述，因檢察官代
    表國家偵查犯罪時，原則上當能遵守法定程序，且被告以外
    之人如有具結能力，仍應依法具結，以擔保其係據實陳述，
    故於刑事訴訟法第159 條之1 第2 項明定「除顯有不可信之
    情況者外」，得為證據；所謂「顯有不可信性」，係指陳述
    是否出於供述者之真意、有無違法取供情事之信用性而言，
    故應就偵查或調查筆錄製作之原因、過程及其功能等加以觀
    察其信用性，據以判斷該傳聞證據是否有顯不可信或有特別
    可信之情況而例外具有證據能力，並非對其陳述內容之證明
    力如何加以論斷（最高法院94年度台上字第629 號判決意旨
    參照）。本件證人乙○○於檢察官訊問時經具結擔保其證言
    真實性，且係於案發初時記憶較清晰，並未刻意衡量利害關
    係，根據本身親自見聞之事實所為陳述，復與被告供述情節
    相符，並無顯有不可信性之情形。故證人乙○○於偵查中證
    詞有證據能力。而證人乙○○雖於本院審理時到庭作證，惟
    其於本院審理時證述：拿1 本甲○○支票至工作地點當場簽
    發後並撕下1 張支票向其調借現金，並當場簽發支票云云，
    不僅為被告所否認，亦與甲○○證述情節不一。顯見證人乙○○於本院審理時之證詞，容或時隔久遠記憶模糊所致，故
    與事實有所出入，綜述自以證人乙○○於檢察官訊問時之證
    詞較為可採。
二、卷附之銀行所出具支票、退票理由單影本所載事項雖為審判
    外陳述，惟該文書之記載時，係從事業務之銀行人員在業務
    上所製作之證明文書，為有規律而準確記載文書，並無預見
    日後可能被提供作為證據，其虛偽可能性小，何況如讓製作
    者以口頭方式於法庭上再重現過去之事實或數據亦有困難，
    因此其具有一定程度之不可替代性，該文書並無顯然不可信
    情況，依刑事訴訟法第159 條之4 第2 款規定，有證據能力
    ，合先敘明。
貳、實體部分：
一、訊據被告丁○○坦承於上揭時地，侵占受甲○○委託之代收
    取貨款、代繳房租之款項，及竊取附表所示支票2 張並連續
    偽造該2 張支票後持向丙○○、乙○○詐借現金之事實不諱
    ，核與證人即告訴人甲○○指訴情節相符，並據證人即被告
    偽簽附表編號1 所示支票向其詐借現金之丙○○於本院審理
    時結證稱：被告於89年9 月間拿著已蓋好發票人甲○○但是
    金額空白之支票（票號AG0000000 號）來我位於桃園市○○
    路○段176 號的鼎薪塑膠有限公司詐借現金，因89年9 月25
    日我剛好有標到一個會，我就決定把會錢借給她，所以被告
    就當場在支票上填寫35萬元，且因被告說她89年10月底有一
    筆定存要到期，所以我就說89年11月1 日還給我，故發票日
    即填載89年11月1 日，我後來有提示這張支票等情（見本院
    卷第122 、123 頁）。證人即被告偽簽附表編號2 所示支票
    向其調借現金之乙○○於檢察官訊問時結證稱：丁○○有拿
    發票人甲○○、面額12萬元的支票1 張（票號AG0000000 號
    ），向我借調現金，當時她拿支票來時支票上日期、金額、
    發票人的章都已經填好，支票到期後無法兌現，她才向我說
    ，她是偷甲○○的支票等情明確（見90年度偵字第16224 號
    卷第24頁背面、第25頁）。此外，並有附表所示支票影本2
    張及附表編號1 所示支票之退票理由單1 張在卷可佐，足見
    被告自白與事實相符，堪信為真。至被告對於究竟侵占受甲○○委託代收款項、代付房租之金額若干，於本院準備程序
    及審理時均供稱：90幾萬元等語（見本院卷第34、65頁），
    惟查，因被告自89年10月間起至90年1 月間止，利用甲○○
    委託其向客戶收取貨款、代繳房租之機會，侵占款項犯行，
    因被告經通緝到案，其行為時間距審理時間久遠，且被告亦
    未確切紀錄侵占款項，故對於侵占款項數額無法精確敘明，
    亦不悖於生活經驗法則，故從被告有利之情況，認定被告侵
    占金額90萬元。另按行使偽造有價證券，以取得票面價值之
    對價，固不另論詐欺罪，但如以偽造之有價證券供作擔保或
    作為新債清償而借款，則其借款之行為，為行使有價證券以
    外之另一行為，其間有方法結果關係，應論以詐欺罪之牽連
    犯。本件被告係行使偽造支票向丙○○、乙○○借款，除偽
    造有價證券罪外，自應再論以刑法第339 條第1 項詐欺罪，
    兩罪並為牽連犯關係，應從一重以偽造有價證券罪處斷（最
    高法院62年度第1 次刑庭庭長會議決定 (一)，88 年度台上
    字第4136號判決意旨參照），附此敘明。綜上所述，被告侵
    占、竊盜、偽造有價證券、詐欺犯行，事證明確，堪予認定
    。
二、刑法及刑法施行法部分條文業經修正公布，並均於95年7 月
    1 日施行。修正後刑法第2 條第1 項之規定，係規範行為後
    法律變更所生新舊法律比較適用之準據法，於修正後刑法施
    行後，應適用修正後刑法第2 條第1 項規定之從舊從輕之原
    則為比較；修正後刑法第2 條第2 項，則為同條第1 項之特
    別規定，於修正後刑法施行後，關於非拘束人身自由之保安
    處分，應依修正後刑法第2 條第2 項之規定，適用裁判時之
    法律。又修正後刑法第35條，乃刑之重輕之法定次序與標準
    ，應適用裁判時之修正後刑法第35條之規定。修正後刑法第
    2 條第1 項係採從舊從輕原則，適用最有利於行為人之法律
    。既曰法律，自較刑法之範圍為廣；除法律有特別規定者（
    如修正後刑法第2 條第2 項非拘束人身自由之保安處分適用
    裁判時法，修正後刑法施行法第9 條之3 規定之情形），應
    依其規定；或事關執行之緩刑之宣告，或犯罪在刑法修正施
    行前，自首在刑法施行後之自首部分，或程序之規定（程序
    從新，如刑法第40條沒收宣告之程序規定），應適用裁判時
    之修正後刑法之規定外；依修正後刑法第2 條第1 項比較時
    ，應就罪刑有關之共犯、未遂犯、連續犯、牽連犯、結合犯
    ，以及累犯加重，自首減輕暨其他法定加減原因（如身分加
    減）與加減例等一切情形，綜其全部之結果而為比較後，整
    個之適用，不能割裂而分別適用有利益之條文。關於易科罰
    金之折算標準、易服勞役之折算標準及期限、罰金與死刑是
    否併予執行、多數有期徒刑定應執行之刑時之最高刑期之限
    制等之修正，事涉行為人易刑折算標準金額之多寡與期限之
    長短及定執行刑時能否就罰金刑併予執行或有期徒刑定應執
    行之刑時最高度之限制，亦均屬修正後刑法第2 條第1 項所
    應比較適用之法律之範圍。拘束人身自由之保安處分，並非
    屬修正後刑法第2 條第2 項規定應適用裁判時法之範圍，除
    有特別規定者外，亦屬應依修正後刑法第2 條第1 項比較適
    用之法律；從刑附屬於主刑，除法律有特別規定者外，依主
    刑所適用之法律（以上參考最高法院95年5 月23日刑事庭第
    8 次會議決議及最高法院24年上字第4634號、24年上字第
    5292 號 、27年上字第2615號判例）。本件被告行為後法律
    有變更，關於刑法第201 條第1 項偽造有價證券罪、第320
    條第1項 之竊盜罪、第335 條第1 項侵占罪、第339 條第1
    項詐欺取財罪之法定罰金刑部分，分別由原定貨幣單位銀元
    3 千元、5 百元、1 千元、1 千元以下罰金，並依罰金罰鍰
    提高標準條例第1 條前段規定提高為10倍（提高後折算分別
    為新台幣9 萬元、1 萬5 千元、3 萬元、3 萬元以下罰金）
    ，經依修正後刑法施行法第1 條之1 第1 項、第2 項前段規
    定，修正為貨幣單位為新台幣，並就所定數額提高為30倍，
    亦即修正為新台幣9 萬元、1 萬5 千元、3 萬元、3 萬元以
    下罰金；而法定罰金刑最低度部分，由修正前刑法第33條第
    5 款規定為銀元1 元以上，依罰金罰鍰提高標準條例第1 條
    前段提高為10倍（提高後折算為新台幣30元），修正後刑法
    第33條第5 款則修正為新台幣1 千元以上，以百元計算；比
    較行為時法與裁判時法，關於修正之罰金刑最高度部分，行
    為時法與裁判時法輕重相同，行為時法並無不利於被告情形
    ，而就修正之罰金刑最低度部分，行為時法較有利於被告；
    自應依修正後刑法第2 條第1 項前段之規定，適用行為時法
    。
三、核被告就上揭事實一、(1)所為，係犯行為時刑法第335 條第
    1 項侵占罪；就上揭事實一、(2)所為，係犯行為時刑法第32
    0 條第1 項竊盜罪、第201 條第1 項偽造有價證券罪、第33
    9 條第1 項詐欺取財罪。其盜用印章部分，為偽造有價證券
    之階段行為，偽造有價證券後持以行使，其行使偽造有價證
    券之低度行為，應為偽造有價證券之高度行為所吸收，均不
    另論罪。被告行為後，刑法第56條連續犯之規定，業於94年
    1 月7 日修正公布刪除，並於95年7 月1 日施行，則告之犯
    行，因行為後新法業已刪除連續犯之規定，此刪除雖非犯罪
    構成要件之變更，但顯已影響行為人刑罰之法律效果，自屬
    法律有變更，依新法第2 條第1 項規定，比較新、舊法結果
    ，仍應適用較有利於上訴人即被告之行為時法律即依舊法論
    以連續犯 (最高法院95年第8 次刑事庭會議決議參照)； 同
    理，牽連犯亦應依舊法第55條論以牽連犯。被告先後2 次偽
    造有價證券、詐欺取財犯行，時間緊接，犯罪構成要件相同
    ，顯係基於概括犯意為之，均為連續犯，各以一罪論，應依
    法加重其刑。被告所犯竊盜罪、偽造有價證券罪、詐欺取財
    罪間，有方法、結果之牽連關係，應從一重之偽造有價證券
    罪處斷。又被告並非受雇於甲○○所經營「義山工業社」之
    員工，亦無定時工作之義務，僅偶爾幫忙甲○○處理上述事
    務，業具被告供述在卷，並為甲○○於本院審理時所肯認，
    顯見被告並非以之為業，其所為將甲○○委託其代收、代付
    款項侵占入己，係犯普通侵占罪，公訴人認被告所為係犯業
    務侵占罪容有誤會，惟基本事實相同，起訴法條應予變更，
    並此敘明。被告所犯上開侵占罪、偽造有價證券罪，犯意各
    別行為互殊，罪名互異，應分論併罰。至告訴人甲○○於本
    院審理時指訴被告冒用他人名義，加入其所召集合會並標取
    會款，涉犯詐欺、偽造文書犯行，惟此部分與本案被告偽簽
    甲○○支票向丙○○、乙○○詐借款項，並無關聯性，業據
    被告於本院審理時供述在卷（見本院卷第127 頁），且未據
    檢察官起訴，本院自不得加以審理，附此敘明。審酌被告於
    受任代收、代付款項之際，侵占款項入己，且竊取被害人甲○○之支票後，先後2 次偽造支票而行使，致被害人受有損
    害，惟斟酌被告竊取支票，偽造之金額亦非甚鉅，而交付偽
    造支票之對象均為其友人，交付之時亦均表示將以現金換回
    支票，顯見被告之偽造支票及行使之行為，應是為一時便利
    資金週轉所為，及其犯後態度等一切情狀量處如主文所示之
    刑。又按刑法第2 條第1 項規定：「行為後法律有變更者，
    適用行為時之法律。但行為後之法律有利於行為人者，適用
    最有利於行為人之法律」，刑法第51條業於民國94年1 月7
    日修正公布，並於95年7 月1 日施行，修正前刑法第51條規
    定：「數罪併罰，分別宣告其罪之刑，依左列各款定其應執
    行者：」其中第5 款規定：「宣告多數有期徒刑者，於各刑
    中之最長期以上，各刑合併之刑期以下，定其刑期。但不得
    逾二十年。」修正後刑法第51條第5 款規定：「宣告多數有
    期徒刑者，於各刑中之最長期以上，各刑合併之刑期以下，
    定其刑期。但不得逾三十年」比較結果，修正後刑法並非較
    有利於行為人，依刑法第2 條第1 項前段之規定，仍應依修
    正前刑法，定其應執行之刑。至附表所示之支票2 張，應依
    刑法第205 條規定不問屬於犯人與否沒收之，而偽造之支票
    既經宣告沒收，則偽造支票上之盜蓋「甲○○」印文自無須
    再重為沒收之宣告。
參、(一)公訴意旨另略以：丁○○意圖為自己不法之所有，於89年
    10月間某日，在「義山工業社」內竊取甲○○之空白支票，
    票號各為AG0000000 號、AG0000000 號（起訴書贅載支票號
    碼AG0000000 號支票）云云，因認被告此部分犯行涉犯刑法
    第320 條第1 項竊盜犯行。
    (二)公訴人認被告涉犯上揭罪嫌，無非以上揭事實，業據告訴
    人甲○○指訴甚詳，並據證人戊○○○證述屬實，為其主要
    論據。
    (三)按犯罪事實應依證據認定之，無證據不得認定犯罪事實，
    刑事訴訟法第154 條第2 項定有明文。又認定不利於被告之
    事實，須依積極證據，茍積極證據不足為不利於被告事實之
    認定時，即應為有利於被告之認定，更不必有何有利之證據
    。且刑事訴訟上所謂認定犯罪事實之積極證據，係指適合於
    被告犯罪事實之認定之積極證據而言，雖不以直接證據為限
    ，間接證據亦包括在內，然而無論直接或間接證據，其為訴
    訟上之證明，須於通常一般之人均不致有所懷疑，而得確信
    其為真實者，始得據為有罪之認定，倘其證明尚未達到此一
    程度，而有合理懷疑存在時，自不能以推測或擬制之方法，
    以為有罪裁判之基礎，最高法院30年上字第816 號、29年上
    字第3105號、40年台上字第86號、76年台上字第4986號判例
    可資參照。
    (四)經查：(1)訊據被告丁○○堅決否認有此部犯行，辯稱：其
    僅竊取附表所示2 張支票等語。(2)又告訴人甲○○於90年6
    月13日警詢指訴：丁○○除竊取其附表所示支票2 張外，另
    竊取其萬通銀行桃園分行票號各為AG0000000 號、AG000000
    0 號之支票2 張，共計竊取4 張云云（見90年偵字第16224
    號卷第5 頁）。復於91年2 月22日警詢時指稱：丁○○私下
    竊取其支票5 張云云（見91年他字第292 號卷第19頁），則
    告訴人對於被告竊取其支票張數，前後不一，故告訴人指訴
    被告另竊取2 張支票，已難遽信。(3)復觀之，本院向中國信
    託商業銀行調取AG0000000 號、AG0000000 號支票之提兌資
    料，據該行檢附票號AG0000000 號支票面額為4,800 元、發
    票日90年3 月6 日，票號AG0000000 號支票面額為40,000元
    、發票日90年5 月30日，有該行95年7 月7 日中信銀集作第
    0000000000146 號函及上揭2 張支票影本在卷可憑（見本院
    卷第75至77頁）。而本院審理提示該等支票詢問告訴人甲○○有何意見？其答稱：該2 張支票是其自己簽發等語（見本
    院卷第116 頁），則該2 張支票既係告訴人本人所簽發，自
    非被告所竊取甚明。(4)另證人戊○○○雖於本院審理時證稱
    ：丁○○與甲○○商談支票失竊時，伊有在場聽聞丁○○有
    承認偷甲○○之支票4 張云云（見本院卷第120 頁），惟查
    依卷內證據所示被告僅竊取附表所示支票2 張並簽發行使，
    且酌以證人戊○○○於偵查中證稱：丁○○與甲○○商談支
    票失竊時，伊有在場聽聞丁○○承認偷甲○○之支票3 張云
    云（見90年真字第16224 號卷第25頁），則證人戊○○○既
    在場聽聞，為何所述前後不一，故其證詞真實性，實值合理
    懷疑，故不得以其有瑕疵之證詞，為被告不利之認定。綜上
    ，公訴人此部分所舉證據尚不足以證明被告有此部分竊盜犯
    行，此外公訴人亦不能提出其他積極證據或證明方法，足資
    證明被告有公訴人所指此部分竊盜犯行，即屬不能證明被告
    此部份犯罪。惟此部分與前開竊盜論罪部分，有實質上一罪
    關係，爰不另為無罪之諭知。
據上論斷，應依刑事訴訟法第299 條第1 項前段、第300 條，修
正後刑法第2 條第1 項前段，行為時刑法第56條、第201 條第1
項、第320 條第1 項、第335 條第1 項、第339 條第1 項、第32
0 條第1 項、第55條、第51條第5 款、第205 條，罰金罰鍰提高
標準條例第1 條前段，判決如主文。
本案經檢察官趙燕利到庭執行職務。
中    華    民    國    95    年    8     月    8     日
                  刑事第五庭審判長法  官  潘政宏
                                  法  官  張明儀
                                  法  官  邱滋杉
以上正本證明與原本無異。
如不服本判決，應於送達後10日內，向本院提出上訴狀（應附繕
本），上訴於臺灣高等法院。
                                  書記官  高文靜
中    華    民    國    95    年    8     月    8     日
附錄本案論罪科刑法條
中華民國刑法第201條第1項
意圖供行使之用，而偽造、變造公債票、公司股票或其他有價證
券者，處三年以上十年以下有期徒刑，得併科3000元以下罰金。
中華民國刑法第335條第1項
（普通侵占罪）
意圖為自己或第三人不法之所有，而侵占自己持有他人之物者，
處 5 年以下有期徒刑、拘役或科或併科 1 千元以下罰金。
附表：
┌───┬───────┬──────┬───────┬────┬────────┐
│編號  │票據號碼      │票載發票日  │票據金額      │發票人  │備註            │
│      │              │            │（新台幣）    │        │                │
├───┼───────┼──────┼───────┼────┼────────┤
│１    │AG0000000 （起│89年11月1日 │35萬元        │甲○○  │偽造印文1枚     │
│      │訴書誤載為AG21│            │              │        │                │
│      │4353號）      │            │              │        │                │
├───┼───────┼──────┼───────┼────┼────────┤
│２    │AG0000000（起 │90年2月28日 │12萬元        │甲○○  │偽造印文1枚     │
│      │訴書誤載為AG21│            │              │        │                │
│      │43362 號）    │            │              │        │                │
└───┴───────┴──────┴───────┴────┴────────┘


司法院資訊處製作；財團法人民間司法改革基金會備份。
